【裁判字號】    99,訴,2181
【裁判日期】    991130
【裁判案由】    確認委任關係不存在等
【裁判全文】
臺灣臺北地方法院民事判決              99年度訴字第2181號
原      告  謝錦標
訴訟代理人  謝杏奇律師
被      告  自然開發事業有限公司
特別代理人  張宇樞律師
複  代理人  許婷婷
上列當事人間確認委任關係不存在等事件，本院於民國99年11月
24日言詞辯論終結，判決如下：
    主  文
確認原告與被告間董事及清算人之委任關係不存在。
訴訟費用由被告負擔。
    事實及理由
壹、程序方面：
一、按公司經中央主管機關撤銷或廢止登記者，準用公司解散之
    規定，應行清算；解散之公司，於清算範圍內，視為尚未解
    散，公司法第26條之1及第25條分別定有明文。準此，公司
    經主管機關廢止登記後，應進行清算程序，於清算完結前，
    法人之人格於清算範圍內，仍然存續，必須待清算完結後，
    公司之人格始歸於消滅。查被告業於民國98年8月21日由臺
    北市政府以府產業商字第09837337300號函廢止其登記，迄
    今尚未向本院呈報清算完結等事實，有被告公司變更登記事
    項卡及本院民事科查詢結果附卷可稽，是被告之法人格仍然
    存續而有當事人能力。
二、次按對於無訴訟能力人為訴訟行為，因其無法定代理人，恐
    致久延而受損害者，得聲請受訴法院之審判長，選任特別代
    理人，民事訴訟法第51條第1項亦有明定。經查，本件為董
    事與公司間之訴訟，本應以全體股東為被告之法定代理人進
    行本件訴訟，然原告係被告公司之唯一股東，故原告聲請選
    任特別代理人代表被告應訴，並經本院於99年9月7日裁定准
    許由張宇樞律師擔任被告之特別代理人，合先敘明。
三、按確認法律關係之訴，非原告有即受確認判決之法律上利益
    者，不得提起之，民事訴訟法第247條前段定有明文。而該
    條所謂即受確認判決之法律上利益，係指因法律關係之存否
    不明確，致原告在私法上之地位有受侵害之危險，而此項危
    險得以對於被告之確認判決除去之者而言（最高法院42年臺
    上字第1031號判例參照）。查，原告是否為被告之董事及清
    算人，攸關原告對被告是否有身為董事及清算人之權利義務
    關係，且有受追繳罰鍰及限制出境等危險，原告對此自有請
    求確認之法律上利益，是其提起本件確認之訴，於法即無不
    合。
貳、實體方面：
一、原告起訴主張：其於民國97年1月間，透過堂叔謝金洲介紹
    而認識「小林」等人，後因「小林」等人以申報綜合所得稅
    為由，向其借用人頭名義，其遂於同年月14日同意由訴外人
    即被告公司之原董事余純真受讓對被告公司之出資額新臺幣
    （下同）100萬元，並變更登記由其擔任被告公司之董事。
    然伊從未實際參與被告公司之經營，係因誤信「小林」等人
    所稱只是用來報稅等言，方同意受讓余純真之出資及擔任被
    告公司董事，上開意思表示均係出於通謀所為之虛偽表示，
    應為無效，爰依法提起本訴請求確認兩造間董事及清算人之
    委任關係不存在等語。並聲明：如主文第一項所示。
二、被告則以：原告應就其對於擔任董事一職並無認知、及其與
    余純真間所定之委任契約係出於通謀虛偽意思表示等事實，
    負舉證責任等語置辯。並聲明：原告之訴駁回。
三、原告固不否認曾自余純真受讓出資額100萬元，並同意擔任
    被告公司之董事，然稱上開意思表示均係與余純真基於通謀
    虛偽所為等語。經查：
  (一)原告係於97年1月14日自原董事余純真受讓100萬元之出資額
    ，並自該日起擔任被告公司董事等事實，為原告所不否認，
    並有余純真書立之股東同意書、被告公司章程、公司變更登
    記申請書及被告公司變更登記事項卡等件在卷可憑（見本院
    卷第64頁至第70頁），堪予認定。
  (二)原告另主張其係出借人頭予「小林」等人，並無擔任被告公
    司董事之真意一節，核與證人謝金洲即介紹被告認識「小林
    」之人於本院98年度訴字第1600號案件審理時所證稱：我有
    一個朋友叫小林，小林他介紹給我們兩個（即原告及謝金洲
    ），跟我們說有需要報稅，報我們兩個，讓我們賺零花，然
    後小林介紹另一個姓廖的人，帶我們去開戶，辦自然人憑證
    ，剛開始拿到7,000元，電話聯絡出來辦事情有車馬費2,000
    元，我賺的零花跟謝錦標賺的一樣，小林有給7,000元，經
    過我的手拿給謝錦標；後來國稅局也叫我去，也有接到法務
    部、警政署的通知，說難聽一點，就是自己貪心要賺那個錢
    ；小林說報稅不會扣到稅，只是賺零花，不會有事情，照著
    他的話去做就好，我們就傻傻的去做等語（見該案卷第27至
    29頁）互符一致，堪認原告僅係為賺取前揭報酬及車馬費，
    以配合被告公司報稅為目的，而相與為承諾之意思表示，內
    心並無受讓出資額及擔任被告公司董事之真意。
  (三)又證人余純真亦證稱：其不認識謝錦標、簽股東同意書時，
    上面謝錦標3個字是否已簽上，其不記得了，但其沒有與謝
    錦標一起簽該份同意書、出資額100萬元因經營公司都虧掉
    了，並未轉讓予後手（即原告）等語（見臺灣新竹地方法院
    檢署98年度他字第83號卷第115頁），顯見余純真確無轉讓
    出資額予原告之意思。而原告原先既非被告公司之股東，余
    純真又未有效轉讓其出資予原告，揆諸公司法第108條第1項
    關於有限公司董事須由有行為能力之股東中選任之意旨，原
    告顯無擔任被告公司董事之適格，是余純真代表被告公司委
    任原告為董事，亦屬虛偽之意思表示，至臻明確。
  (四)綜上所述，原告及余純真係相互明知為非真意之表示，而仍
    相與為非真意之合意，核屬通謀虛偽意思表示，依民法第87
    條第1項前段規定，渠等關於轉讓出資額及委任契約之意思
    表示均應無效，是原告主張其非被告公司董事等語，即非無
    據。又原告既非被告公司之股東，復查無曾經被告公司章程
    或股東決議選任為清算人、或由法院派任為清算人等情事，
    則原告與公司法所定得擔任清算人之各項情事即無一相符，
    原告自非被告公司之清算人。
四、從而，原告訴請確認兩造間董事及清算人之委任關係不存在
    ，為有理由，應予准許。
五、本件事證已臻明確，兩造其餘攻擊防禦方法於判決結果無影
    響，爰不另一一論述，併予敘明。
六、訴訟費用負擔之依據：民事訴訟法第78條。
中    華    民    國    99    年    11    月    30    日
                  民事第三庭  審判長法  官  郭美杏
                                    法  官  林振芳
                                    法  官  吳若萍
以上正本係照原本作成。
如對本判決上訴，須於判決送達後20日內向本院提出上訴狀。
中    華    民    國    99    年    11    月    30    日
                                    書記官  劉英權

司法院資訊處製作；財團法人民間司法改革基金會備份。
